臺灣屏東地方法院民事裁定
110年度消債清字第54號
聲  請  人  
即 債務 人  髙淑慧  

代  理  人  賴俊佑律師
上列當事人因消費者債務清理事件聲請清算，本院裁定如下：
    主  文
聲請人髙淑慧自民國111年5月13日中午12時起開始清算程序。
命司法事務官進行本件清算程序。
    理  由
一、按債務人不能清償債務或有不能清償之虞者，得依本條例所
    定更生或清算程序，清理其債務；債務人對於金融機構負債
    務者，在聲請更生或清算前，應向最大債權金融機構請求協
    商債務清償方案，或向其住、居所地之法院或鄉、鎮、市、
    區調解委員會聲請債務清理之調解；協商或調解成立者，債
    務人不得聲請更生或清算。但因不可歸責於己之事由，致履
    行有困難者，不在此限；本條例施行前，債務人依金融主管
    機關協調成立之中華民國銀行公會會員，辦理消費金融案件
    無擔保債務協商機制與金融機構成立之協商，準用前二項之
    規定，消費者債務清理條例（下稱消債條例）第3條、第151
    條第1項、第7項及第9項分別定有明文。消債條例第151條第
    7項但書規定「因不可歸責於己之事由，致履行有困難者」
    ，所謂「履行有困難」即係以債務人之收入，扣除自己及依
    法應受其扶養者所必要生活費用之數額，仍不足以清償協商
    條件所定之數額；又此但書規定並未附加「不可預見」之要
    件，亦即該事由並不以債務人「不可預見」為必要。該項但
    書規定情形，僅須於法院就更生或清算之聲請為裁判時存在
    即可，不以協商成立後始發生者為限，並與債務人於協商時
    能否預見無關。債務人於協商時縱未詳加思考、正確判斷，
    或可預見將來履行可能有重大困難而仍冒然簽約成立協商，
    亦不能據此即認其履行顯有重大困難係可歸責於債務人。依
    消債條例第151條第8項準用第7項但書規定之結果，亦無不
    同（司法院民事廳消債條例法律問題研審小組民國98年第1
    期民事業務研究會第22、24、26號意見可供參考）。再按法
    院開始清算程序之裁定，應載明其年、月、日、時，並即時
    發生效力。法院裁定開始更生或清算程序後，得命司法事務
    官進行更生或清算程序，必要時，得選任律師、會計師或其
    他適當之自然人或法人1人為監督人或管理人，復為同條例
    第83條第1項、第16條第1項所明定。
二、本件聲請意旨略以：聲請人積欠債務達新臺幣（下同）2,53
    1,097元，有不能清償之情事，雖曾於95年4月間依中華民國
    銀行公會會員辦理消債金融案件無擔保債務協商機制，與最
    大債權金融機構國泰世華銀行股份有限公司（下稱國泰銀行
    ）成立債務清償協商，約定自95年7月起，分120期、年息百
    分之10、每月清償23,675元，然聲請人於協商成立後收入不
    豐，致無法依約還款，嗣於96年3月7日間經債權人報送毀諾
    。而聲請人未經法院裁定開始更生程序或許可和解或宣告破
    產，爰請求裁定准予清算等語。
三、經查：
  ㈠聲請人符合消債條例第151條第7項但書「因不可歸責於己之
    事由，致履行顯有重大困難」之規定：
  ⒈聲請人前開主張，業據提出財產及收入狀況說明書、財團法
    人金融聯合徵信中心查詢當事人綜合信用報告回覆書、105
    至109年度綜合所得稅各類所得資料清單、全國財產稅總歸
    戶財產查詢清單、勞工保險投保資料查詢明細及戶籍謄本等
    件為證（見本院卷第19至48頁），並有國泰銀行民事陳報狀
    及所附公會債務協商審核表、行政院關懷扶助卡債族工作小
    組協助事項申請表、消債金融無擔保債務協商案件申請人財
    務資料表、消債金融案件無擔保債務協商申請書、收入證明
    切結書、無擔保債務還款計畫可參（見本院卷第201至221頁
    ）。聲請人既曾與各債權金融機構達成前開協商，現稱因無
    法負擔協商還款金額致毀諾，而向本院聲請清算程序，依據
    上開說明，本院即應審酌上開還款協議之條件，目前是否已
    無法兼顧聲請人個人生活之基本需求，而有「不可歸責於己
    之事由致履行有困難」之情事，資為本件是否准予清算聲請
    之判斷準據。
  ⒉關於聲請人於96年3月間毀諾時之實際所得數額，聲請人及稅
    捐機關並無保存相關資料。然依國泰世華所提出之前引行政
    院關懷扶助卡債族工作小組協助事項申請表、消債金融案件
    無擔保債務協商申請書及收入證明切結書所載，聲請人於協
    商時係任職於台東之檳榔攤，每月收入約為25,000元至30,0
    00元間，與聲請人當時勞工保險係加保於台南市檳榔包裝加
    工業職業工會、投保薪資為18,300元之勞工保險投保資料大
    致相符（見本院卷第67至75頁）。本院審酌前開資料雖是由
    聲請人自行填載並提交予各銀行，然各銀行既係依前開資料
    評估，並據此與聲請人達成債務協商，則各銀行應曾對前開
    資料加以審核，故前開資料所載各項應屬確實。據此，以聲
    請人毀諾時每月最高薪資30,000元，扣除每月須繳納之協商
    款23,675元後，每月僅剩餘6,325元，已不足以支應聲請人
    當年度每月必要生活費用11,411元（依消債條例規定計算，
    當年度臺灣省每人每月最低生活費9,509元之1.2倍即為11,4
    11元），更遑論聲請人於前開資料中已表明其尚有二名子女
    須受扶養，則依首開說明，以聲請人毀諾時之收入扣除必要
    之支出後已不足以支付協商款，可認聲請人毀諾係出於不可
    歸責於其之事由，致履行原協商方案顯有困難，仍得向本院
    聲請清算。
  ㈡關於聲請人目前之經濟狀況及有無不能清償債務之虞：
  ⒈聲請人主張其為農務臨時工，每月收入約25,000元，均係以
    現金領取，另每月領有國民年金敬老津貼3,772元等情，業
    據提出前引105年至109年度綜合所得稅各類所得資料清單、
    全國財產稅總歸戶財產查詢清單、勞工保險投保資料查詢明
    細及受領補助款存摺影本等件為證（見本院卷第31至36、43
    、305至310頁），並有勞動部勞工保險局110年11月1日保普
    老字第11060153460號函可佐（見本院卷第193至197頁）。
    依前開資料所示，聲請人於105年至109年間均無申報所得，
    自100年4月24日後即未再投保勞工保險，可認目前應未受雇
    於何公司或行號，則於查無聲請人有其他隱藏收入來源之情
    形下，堪信聲請人所述為真實。本院爰先以每月28,772元（
    計算式：25,000元＋3,772元＝28,772元）做為計算聲請人償
    債能力之基礎。
  ⒉按債務人必要生活費用，以最近一年衛生福利部或直轄市政
    府所公告當地區每人每月最低生活費一點二倍定之。受扶養
    者之必要生活費用，準用第一項規定計算基準數額，並依債
    務人依法應負擔扶養義務之比例認定之。消債條例第64條之
    2第1項、第2項定有明文。聲請人個人日常生活必要費用部
    分，審酌聲請人負債之現況，基於社會經濟活動之互賴及誠
    信，該日常生活所需費用，自應節制開支，不得有超越一般
    人最低生活標準之享受，否則反失衡平，本院參酌衛生福利
    部所公告111年度臺灣省每人每月最低生活費用標準之1.2倍
    為17,076元，則聲請人每月最低生活費除有特殊情形並有證
    據證明者外，自宜以前開數額為度，始得認係必要支出。聲
    請人主張其每月必要生活費用依前開消債條例規定計算，即
    為可採。
  ⒊至聲請人之母，現年約82歲，長期居住於臺東縣私立長青老
    人養護中心，103至109年均無申報所得，名下有田賦2筆，
    目前每月領有老年基本保證年金3,772元等情，有前引戶籍
    謄本、勞動部勞工保險局函文及稅務電子閘門財產所得調件
    明細表、親屬系統表、財團法人北部台灣基督長老教會東部
    中會附設台東縣私立長青老人養護中心服務使用者收費情況
    表、匯款申請書、收費通知單及收據等件在卷可稽（見本院
    卷第47、193至197、105至120、321至323、399至461頁）。
    依前開卷證資料所示，聲請人之母已無法工作維持生活，雖
    其名下有田賦二筆，然於未經變價前亦無從用以支應生活所
    需，堪認有受聲請人扶養之必要，並應由聲請人與其胞姊、
    胞弟共四人共同負擔扶養義務。依聲請人所提出之收據，聲
    請人之母自110年1月起至12月間每月之照護費用扣除補助款
    後分別為：30,281元、29,135元、3,651元、3,202元、2,95
    6元、2,941元、3,508元、11,006元、11,244元、11,245元
    、10,997元、10,776元，平均每月照護費用共10,912元，與
    聲請人主張每月支出扶養費11,000元大致相符，而111年1月
    至4月之照護費用扣除補助款後則分別為28,497元、29,450
    元、2,739元、3,094元，則尚無法看出有照護費用有明顯之
    調漲。因前開費用明細上未載明是否包含膳食費用，聲請人
    於書狀中亦稱是支出照護費用，故本院先以110年之平均照
    護費用10,912元為計算基礎，再扣除聲請人之母每月領取之
    年金3,772元後，聲請人每月應負擔之扶養費為1,785元（計
    算式：（10,912元－3,772元）4人＝1,785元），聲請人主張
    逾此部分，在尚未提出其他單據或說明其胞弟、胞姊有何不
    能共同扶養之事由前，暫不予以列計。
  ⒋從而，以聲請人目前每月所得扣除其每月必要生活費用及扶
    養費後，僅餘9,911元（計算式：28,772元－17,076元－1,785
    元＝9,911元）。雖聲請人名下尚有南山人壽保險股份有限公
    司之保單（見本院卷第325頁），但前開保單於保險契約給
    付條件成就或解約前並無從用以清償債務，且聲請人現積欠
    之債務至少已達6,410,857元，有各相對人債權陳報狀在卷
    足憑（見本院卷第至201至296、327至335頁），本院審酌聲
    請人之債務、財產、勞力、收入及必要生活費用支出等情狀
    ，堪認聲請人已有不能清償債務之情，而有藉助清算制度調
    整其與債權人間之權利義務關係而重建其經濟生活之必要，
    自應許聲請人得藉由清算程序清理債務。
四、綜上所述，聲請人係一般消費者，且依其收支及財產狀況，
    有藉助清算制度調整其與債權人間之權利義務關係而重建其
    經濟生活之必要，且聲請人並未經法院裁定開始清算程序或
    宣告破產，復查無消債條例第6條第3項、第8條或第82條第2
    項所定應駁回清算聲請之事由存在，則聲請人聲請清算，核
    屬有據，應予准許，並依首揭規定命司法事務官進行本件清
    算程序。
五、依消債條例第11條第1項、第83條、第16條第1項，裁定如主
    文。
中　　華　　民　　國　　111 　年　　5 　　月　　13　　日
                  民事庭          法　官　潘  快
上為正本係照原本作成
本裁定不得抗告。
中　　華　　民　　國　　111 　年　　5 　　月　　13　　日
　　　                            書記官　鍾嘉芸